臺灣臺北地方法院民事判決　　　　　　　　　　　　九十三年度訴字第一七０二號
　　原　　　告　丁○○
　　訴訟代理人　簡宏明律師
　　被　　　告　錦新大樓管理委員會
　　法定代理人　戊○○
　　訴訟代理人　金學坪律師
　　複代理人　　乙○○
右當事人間請求會議決議無效事件，本院於九十三年十一月十九日言詞辯論終結，判
決如下：
    主  文
原告之訴駁回。
訴訟費用由原告負擔。
    事實及理由
一、原告原起訴聲明請求宣告被告於民國九十三年三月十七日所召開之台北市錦新大
    樓九十三年度區分所有權人會議全部無效，嗣變更並為先位聲明為請求撤銷被告
    於九十三年一月十七日所召開之台北市錦新大樓九十三年度區分所有權人會議決
    議；備位聲明為請求確認被告於九十三年一月十七日所召開之台北市錦新大樓九
    十三年度區分所有權人會議決議因無效而不存在。依原告原起訴狀記載起訴聲明
    為請求「宣告」決議無效，並非請求「確認」決議無效，依該文義所載，應係請
    求將現為有效之決議透過法院之判決宣告其無效，再參以原起訴狀內所載係以召
    集程序、決議方式違法等原因事實觀之，核原告原起訴真意，應為「撤銷」該決
    議，並非將自始無效之決議請求法院加以確認之意，原告嗣後所為先位聲明，自
    係聲明之補充陳述，自無訴之變更可言，至原告嗣後追加之備位聲明，係以被告
    選任非區分所有權人為管理委員違反法律及規約，核係基於原起訴時主張之同一
    原因事實，依民事訴訟法第二百五十五條第一項第二款之規定，為合法訴之變更
    ，本院自應准許，核先敘明。
二、原告起訴主張：被告於九十三年一月十七日所召開之台北市錦新大樓九十三年度
    區分所有權人會議（下稱系爭會議），未依公寓大廈管理條例第三十條第一項、
    錦新大樓公寓大廈規約（下稱錦新大樓規約）第三條規定，由召集人於開會前十
    日、十五日以書面載明開會內容，通知各區分所有權人，且未依公寓大廈管理條
    例第三十四條、錦新大樓規約第三條第十一項規定，做成會議紀錄，載明開會經
    過及決議事項，由主席簽名，於會後十五日內送達各區分所有權人並公告之，又
    錦新大樓區分所有權人總數為一百八十五人，總戶為三百零五戶，上開會議之召
    開，未達區分所有權人二分之一法定出席人數，而潘金花一人即代理四十八人，
    已逾全部區分所有權人比例四分之一，依公寓大廈管理條例第十七條第三項之規
    定，逾區分所有權比例超過五分之一部分，不得計入表決權數，而戊○○代表之
    十五戶，並未出具委託書，其代理顯然違法，扣除潘金花及戊○○違法代理之區
    分所有權人數共計二十六人，則前開會議之表決人數即遠低於規約所規定之半數
    ，更何況潘金花是否受有合法之委任仍屬未知，故系爭區分所有權人會議其召集
    程序及決議方法均有瑕疵；又被告選任非區分所有權人之林志郎及張德泰為管理
    委員，顯然違反法令及錦新大樓規約。並為(一)先位聲明：請求撤銷被告於九十三
    年一月十七日所召開之台北市錦新大樓九十三年度區分所有權人會議決議。
    (二)備位聲明：請求確認被告於九十三年一月十七日所召開之台北市錦新大樓九十
    三年度區分所有權人會議決議因無效而不存在。
三、被告則以：原告於九十三年四月七日起訴請求確認系爭會議決議無效，後於九十
    三年六月二十九日始具狀為訴之變更追加，其先位聲明為撤銷系爭決議，備位聲
    明則仍為確認系爭決議無效，然原告為訴之變更追加，被告始終未予同意，且該
    確認訴訟與撤銷訴訟請求之基礎事實並非同一，且不具有可替代性，故原告所追
    加提起之撤銷決議之訴，應不合法。且原告迨九十三年六月二十九日始提出撤銷
    決議訴訟，已逾決議後三個月內請求法院撤銷決議之期間，又原告委託丙○○出
    席系爭會議，惟未據丙○○當場提出異議，原告當然已無撤銷權可資主張；又系
    爭會議召開前確有以書面通知連同委託書一併送達於各區分所有權人，至於會後
    亦有將會議記錄送達各區分所有權人，並且張貼公告於錦新大樓之公佈欄，且原
    告亦已委託丙○○出席系爭會議，若被告未為任何通知或公告，則原告豈能委託
    他人代理出席會議，又焉能就系爭決議內容而為爭執；又依規約第五條第一項前
    段規定：「為處理區分所有關係所生事務，本公寓大廈由區分所有權人及住戶互
    選管理委員組成管理委員會。」故得參與區分所有權人大會者，除區分所有權人
    外，尚含住戶甚明；又系爭會議到會五十五戶，收受委託書七十六份，代表一百
    四十八戶，權利範圍佔萬分之六六九八，已超過二分之一以上，達到法定人數，
    且實際親自到場者二十三人，受託人十一人及委託人八十五人，縱按公寓大廈管
    理條例第二十七條第三項但書規定，扣除潘金花所代理而不得計入表決人數之區
    分所有權人十一人，系爭會議決議出席人數仍達法定人數，且系爭委託書皆為區
    分所有權人所提出，原告竟空言泛指系爭委託書有塗改、遭偽造致無法確認其真
    實，被告否認之；另依公寓大廈管理條例第二十九條第五項及錦新大樓規約第五
    條規定，除主任委員、副主任委員及財務委員，應由區分所有權人擔任外，其餘
    委員得由住戶擔任，文義甚明，而系爭會議所選任林志郎則係向區分所有權人世
    仁營造有限公司（下稱世仁公司）承租之住戶，而張德泰數次膺任被告管理委員
    會之管理委員，且為區分所有權人台北市宿遷縣同鄉會（下稱宿遷縣同鄉會）所
    委託之代表人，其二人擔任管理委員自屬合法等語，資為抗辯。並聲明：原告之
    訴駁回。
四、經兩造協議簡化之爭點如下：
  (一)不爭執事項：
    １錦新大樓原九十二年度區分所有權人會議係於九十二年十一月二十九日召開，
      因不符出席法定人數，再以同一議案重新訂於九十二年十二月十三日召開，復
      因故取消，再由葉莊於九十三年一月十七日召開九十二年度區分所有權人會議
    ２原告委託丙○○出席系爭會議。
    ３葉莊係被告九十二年度主任委員。
    ４台北市宿遷縣同鄉會、世仁營造有限公司為錦新大樓之區分所有權人。
  (二)爭執事項：
    １原起訴為撤銷決議之訴或確認決議無效之訴？
    ２訴之追加是否合法？
    ３系爭會議決議是否有得撤銷之理由？
      未於開會前通知區分所有權人？
      出席人數及表決方式是否符合法律或章程規定？
    ４系爭會議決議是否無效？即區分所有權人林志郎、張德泰是否不得為管理委員
      ？
五、前開爭執事項１、２部分，已於本文首段敘明，不再贅言，爰就前述爭點３、４
    部分，詳述之：
  (一)按「總會之召集程序或決議方法，違反法令或章程時，社員得於決議後三個月內
    請求法院撤銷其決議。但出席社員，對於召集程序或決議方法，未當場表示異議
    者，不在此限。」「總會決議之內容違反法令或章程者，無效。」民法第五十六
    條定有明文。又公寓大廈管理條例對於區分所有權人會議之召集程序或決議方法
    、決議內容違反法令之效果如何，並未明文規定，而區分所有權人會議之性質與
    民法社團均屬人的結合，因區分所有權人會議乃全體區分所有權人組成之最高意
    思機關，故其性質與社團總會相同，法理上自得援用民法有關社團總會決議之相
    關規定，因此，區分所有權人會議之召集程序或決議方法，違反法令、章程或其
    決議內容違反法令、章程時，依公寓大廈管理條例第一條第二項規定，即應適用
    民法第五十六條之規定，視情形由區分所有權人請求法院撤銷區分所有權人會議
    之決議或確認該決議無效（最高法院九十二年度台上字第二五一七號判決參照）
    。故區分所有權人主張區分所有權人會議之召集程序或決議方法，違反法令或章
    程時，除須於當場表示異議外，並應於決議後三個月內訴請法院撤銷。查原告於
    九十三年四月九日提起本件撤銷決議之訴，有本院收狀戳蓋於本件民事起訴狀上
    ，原告於九十三年一月十七日系爭會議決議後之三個月內即九十三年四月九日提
    起本訴，依前開判決意旨，原告提起本訴，自屬合法。次查，原告由訴外人丙○
    ○代理出席系爭會議等情，為兩造所不爭，如前所述，依訴外人丙○○到庭證稱
    ：「（法官問：開會當天做了什麼事？）當天我負責報到，約在十一時左右離開
    。當天葉莊的會務報告我們有提出質疑，但是有些人執意要選委員。」、「（法
    官問：當天你有無提出意見？）我有提出委託人數及被委託人數都有問題。委託
    人林安台在本大樓有六十戶，依我們社區章程規定以每人有一表決權，而不管不
    動產的所有權數，林安台將其委託書給七、八人，潘金花代理五十戶，而委託書
    都是影印的，且日期有塗改。我還質疑當天在場的人有四分之三不是所有權人，
    受託人的身分無法確認，是否受合法委託也無法確定。社區成員是指所有權人，
    而非住戶。當天我在場時尚未作成任何決議。」、「（法官問：質疑委託人的合
    法性目的何在？）可能有人數不足的問題。」等語，是代理原告出席系爭會議之
    丙○○僅就出席人數及表決權計算當場提出異議，並未對系爭會議未於會議十五
    日前以書面通知之事由提出異議，依前開判決意旨，原告自不得就其未當場提出
    異議之召集程序瑕疵提起撤銷決議之訴，原告主張被告未依公寓大廈管理條例及
    錦新大樓規約之規定於會議前十五日以書面通知為由提起撤銷決議之訴，於法不
    合。再查，原告再以被告未於系爭會議後做成會議紀錄，載明開會經過及決議事
    項，由主席簽名，於會後十五日內送達各區分所有權人並公告，違反公寓大廈管
    理條例及錦新大樓規約等語，惟為被告所否認，然細究原告主張之瑕疵，僅係會
    議結束後將該會議公告周知之手續，尚非屬會議召集之程序，自非得據以提起撤
    銷決議之訴。故原告僅得就系爭會議之出席人數及表決權計算等程序瑕疵提起撤
    銷決議訴訟。
  (二)查錦新大樓原九十二年度區分所有權人會議係於九十二年十一月二十九日召開，
    因不符出席法定人數，再以同一議案重新訂於九十二年十二月十三日召開，復因
    故取消，再由葉莊於九十三年一月十七日召開九十二年度區分所有權人會議等情
    ，為兩造所不爭，自堪信為真實，故系爭會議係因前次區分所有權人會議未達成
    法定出席人數，再以同一議案重新召集之會議至明；至此種性質之會議，就其出
    席人數及表決方式，經細繹錦新大樓規約，並未為相關之規定，自應適用公寓大
    廈管理條例之規定。次查，系爭會議係由九十二年十二月三十日由召集人發出通
    知等情，有卷附兩造均不爭執形式上真正之該通知書上所載日期為憑，且系爭會
    議程序上係因九十二年十一月二十九日召開之會議未符出席人數而來，惟我國公
    寓大廈管理條例經九十二年十二月三十一日總統華總一義字第○九二○○二四三
    九一一號令修正公布，並於公布日施行，則有關系爭會議除錦新大樓規約另有訂
    定外，所遵循者應為前開公布施行前之公寓大廈管理條例，蓋系爭會議通過之議
    案原應於九十二年十一月二十九日決議，若非因出席人數不足法定人數，系爭議
    會通過之決議即應依循公寓大廈修正公布施行前之規定，況且葉莊於前開條例公
    布施行前之九十二年十二月三十日即已通知系爭會議之召開，則有關系爭會議之
    法律效果自應以召集人為召集時之法律定之，否則將使同一目的之會議程序割裂
    適用法規，且亦不符召集人或受通知人對法律之認知。再按九十二年十二月三十
    日公布施行前之公寓大廈管理條例第三十條第一項規定：「區分所有權人會議依
    前條規定未獲致決議、出席區分所有權人之人數或其區分所有權比例合計未達前
    條定額者，召集人得就同一議案重新召集會議；其開議，應有區分所有權人四分
    之一以上及其區分所有權比例合計四分之一以上出席，以出席人數過半數及其區
    分所有權比例占出席人數區分所有權合計過半數之同意作成決議，並應於召集會
    議通知書上載明。」，則有關系爭會議合法出席人數及決議方法自應依前開修正
    公布施行前之規定，以判定此部分之程序是否有瑕疵，詳述如下：
    １查原告主張錦新大樓區分所有權人總數為一百八十五人，總戶為三百零五戶，
      系爭會議之召開，親自到場者僅有二十二人 (其中訴外人甲○○係簽名代理人
      處)，且其中趙馬家駿、林美玲、王宇心、甲○○等四人因不耐冗長會議，於
      選舉管理委員會時已離場，是故選舉管理委員會時，在場僅有十八人，而在場
      之十八人之中，潘金花代表五十二戶，四十八人、林應富代表十四戶，七人、
      戊○○代表十五戶，十五人，鄭治生代表四戶，三人，姑不論渠等四人是否受
      有委託，委託書是否存在，亦有無偽造委託書等情事，僅以形式觀之，潘金花
      等人共代理七十三人，加上林安台亦委託他人出席 (雖委託七人出席，惟均為
      同代理同一人，故在計算上區分所有權人之出席人數時，應以一人計算)及親
      自到場十八人，合計區分所有權人到場（包括委託代理人到場）共九十二人等
      情，則依原告主張，錦新大樓區分所有權人總數為一百八十五人，出席人數為
      九十二人，已逾前開四分之一的法定出席人數。
    ２原告再主張出席之潘金花一人即代理四十八人，已逾全部區分所有權人比例四
      分之一，依前開公寓大廈管理條例之規定，潘金花所代理之人數逾全部區分所
      有權人數五分之一即三十七人部分，不得計入表決人數，另戊○○代表之十五
      戶，並未出具委託書，其代理顯然違法，扣除潘金花及戊○○違法代理之區分
      所有權人數共計二十六人，則前開會議之表決人數即遠低於規約所規定之半數
      等情，為被告所否認，然縱使原告前開主張為真，其所主張合法代理之出席人
      樓尚有六十六人（即九十二人減去二十六人），亦超過四分之一的法定出席人
      數四十七人（計算式為一八五除以四為四十六、二五，因規定須逾該數，故以
      四十七計算之）。
    ３原告再以委託書是否為存在及有無偽造，亦未見被告提出原本供核，且未舉證
      之，並引證人丙○○之證詞為據。惟按當事人主張有利於己之事實者，就其事
      實有舉證之責任，民事訴訟法第二百七十七條前段定有明文。查證人丙○○固
      到庭證稱：「（法官問：當天你有無提出意見？）我有提出委託人數及被委託
      人數都有問題。委託人林安台在本大樓有六十戶，依我們社區章程規定以每人
      有一表決權，而不管不動產的所有權數，林安台將其委託書給七、八人，潘金
      花代理五十戶，而委託書都是影印的，且日期有塗改。我還質疑當天在場的人
      有四分之三不是所有權人，受託人的身分無法確認，是否受合法委託也無法確
      定。社區成員是指所有權人，而非住戶。當天我在場時尚未作成任何決議。」
      等語，依其所言僅委託書是否遭偽造及在場人是否有為有權代表提出質疑，且
      委託書係影印或日期有塗改，尚不足證明該受託人無代理權，故證人所言尚不
      足以證明系爭會議所為決議係出自無代理權人之表決所為。
    綜上所述，原告以系爭會議出席人數未達法定人數，主張決議方法容有瑕疵，要
    屬無據，自不足採。
  (三)原告再主張系爭會議選任非區分所有權人林志郎、張德泰為管理委員，違反錦新
    大樓規約及法令規定，並以錦新大樓曾決議管理委員應由區分所有權人任之，且
    為行之多年的慣例，又區分所有權人大會既僅得由區分所有權人參加，且管理委
    員並由區分所有權人大會選出，自無由選任出非區分所有權人為管理委員為據。
    惟按「為處理區分所有關係所生事務，本公寓大廈由區分所有權人及『住戶』互
    選管理委員組成管理委員會。管理委員會組成如下：（一）主任委員一名。（二
    ）副主任委員一名。（三）財務委員一名。（四）委員十五名。前項委員名額，
    合計最多為二十一名，並得置候補委員六名。委員名額之分配，應以分層、分棟
    等分區方式劃分。並於選舉前十五日由召集人公告分區及分配名額。主任委員、
    副主任委員及財務委員，由區分所有權人任之。主任委員、副主任委員、財務委
    員及管理委員選任時應予公告，解任時，亦同。」，錦新大樓規約第五條定有明
    文，依該規約即明定非區分所有權人之住戶得擔任管理委員甚明，另有關公寓大
    廈管理條例不論為修正前或修正後均無住戶不得擔任管理委員之規定，是系爭會
    議選任住戶為管理委員，尚無違反法令或規約之情形。至原告再主張系爭會議僅
    得由區分所有權人參加，不該選出未能合法到場之住戶為管理委員，惟此涉及者
    為決議方法是否有瑕疵，非可據為決議無效之理由，再者，原告一再主張非區分
    所有權人不得擔任管理委員一事，係經決議且為慣例，惟系爭會議所選任之管理
    委員縱使有違反該決議及慣例，惟仍非屬決議內容違反法令及規約可擬，依民法
    第五十六條第二項之規定及前開最高法院九十二年度台上字第二五一七號判決要
    旨，尚不得據以主張該決議無效。次查，林志郎則係向區分所有權人世仁營造有
    限公司承租建物之人，有該租賃契約及建物登記謄本影本可憑，其為住戶，依前
    開所述，既經選任自係合法之管理委員；至張德泰係區分所有權人宿遷縣同鄉會
    所委託之代表出席系爭會議，並於會議中行使宿遷縣同鄉會權利之人，亦有會議
    出席委託書及建物登記謄本等影本足憑，其自得以區分所有權人之身分擔任管理
    委員。故林志郎、張德泰分別以住戶及區分所有權人之身分合法當選管理委員，
    原告主張該選任決議違反法令、規章而無效，要不足採。
六、綜上所述，原告主張系爭會議有召集程序、決議方法及決議內容違反法令、規章
    ，均不足採，從而，原告依民法第五十六條之規定先位聲明請求撤銷系爭會議決
    議，備位聲明請求確認系爭會議決議無效，均無理由，應予駁回。
中　　　華　　 　民　　  　國　　九十三　　年　　十一　　月　 　三十　　日
                                              民事第六庭  法  官    李媛媛
正本係照原本作成
如對本判決上訴，須於判決送達後廿日內向本院提出上訴狀
中　　　華　 　　民　　  　國　　九十三　　年　　十二　　月　　   二　　日
                                                          書記官    林秀妙
